高雄高等行政法院判決　　　　　　　　　　　　　　　九十三年度訴字第二九七號
　　　　　　　　　　　　　　　.
　　原　　　告　甲○○
　　訴訟代理人　丙○○
　　被　　　告　屏東縣政府
　　代　表　人　乙○○ 代理縣.
　　訴訟代理人　丁○○
右當事人間因採取土石事件，原告不服經濟部中華民國九十三年二月四日經訴字第０
九三０六二一一九四０號訴願決定，提起行政訴訟。本院判決如左：
    主  文
原告之訴駁回。
訴訟費用由原告負擔。
    事  實
甲、事實概要：
    緣原告未經申請許可，擅自於承租之屏東縣新埤鄉○○○段一－一四０四地號土
    地（下稱系爭土地）上開挖採取土石，案經屏東縣警察局潮洲分局餉潭派出所會
    同被告所屬盜（濫）採砂石聯合稽查小組人員，於民國（下同）九十二年十月三
    日上午十一時三十分許當場查獲，被告乃以原告違反土石採取法第三十六條規定
    ，以九十二年十月三日屏府工利採字第００００五八號處分書，裁處原告「罰鍰
    新台幣（下同）一百萬元，禁止繼續採取土石，並不得將已採取之土石外運，限
    於九十二年十月四日以前辦理整復及清除其設施。」原告不服，提起訴願，經遭
    決定駁回；乃提起本件行政訴訟。
乙、兩造之聲明：
一、原告聲明求為判決：
（一）訴願決定及原處分均撤銷。
（二）訴訟費用由被告負擔。
二、被告聲明求為判決：
（一）原告之訴駁回。
（二）訴訟費用由原告負擔。
丙、兩造主張之理由：
一、原告起訴意旨略以：
（一）按系爭土地，係原告所承租，目的為供砂石車從別處所送來之砂石堆積之用。
      因砂石成堆甚高，砂石車無法傾倒，遂由怪手於堆高砂石中間剷平闢道路成凹
      字狀，供運砂石車易於傾倒之用。怪手於完工前，為使砂石車儲存量多一點並
      且因為土堆內有樹根、鐵條及工地模版，為求做好環保，原告遂於正中央挖一
      低於平面三０立方公尺之坑洞，俟砂石堆積儲存完成後全部清除再填回該坑洞
      。
（二）聯合稽查小組於九十二年十月三日至現場稽查，記明該坑洞長為五公尺、寬為
      三公尺，坑洞體積為三０立方公尺，換算出深度僅兩公尺，被告僅依如此小體
      積之坑洞即認定原告盜採砂石，顯有違法。又該坑洞兩旁所堆積砂石至少有八
      百立方公尺之多，與處分書上所載三０立方公尺砂石，顯然相差七百七十立方
      公尺，其餘剩下之砂石將如何解釋？可見該砂石並非盜採，僅係由外地運至系
      爭土地堆放，因堆積砂石本來就會用到挖土機等工作機械，被告只以現場有挖
      土機為由即認為原告盜採，遂對原告裁罰，顯屬速斷。
二、被告答辯意旨略以：
（一）原告未經許可，擅自於系爭土地採取土石，經屏東縣警察局潮洲分局餉潭派出
      所會同被告所屬盜（濫）採砂石聯合稽查小組人員於九十二年十月三日當場查
      獲，現場採取約三０立方公尺，有經原告簽名確認之屏東縣政府盜（濫）採砂
      石聯合稽查小組現場勘查紀錄、違反土石採取法行為人陳述意見紀錄等影本及
      現場照片數幀附卷可稽。原告復自承其未經申請許可，查獲當日早上九點採取
      土石，採取之數量約三０立方公尺，所採取之土石置於同一土地等語。據上證
      明，原告顯已違反土石採取法第三十六條規定。
（二）又依卷附屏東縣警察局潮洲分局餉潭派出所製作之偵訊筆錄，原告坦承雇用訴
      外人陳財泉駕駛怪手挖掘坑洞採砂石係要換土；另查該挖掘三０立方公尺之坑
      洞高度深及地表以下，並非原告所言由別處運來之砂石，原告所訴顯然為事後
      卸責之詞，自不足採。本件原告未經申請許可，擅自採取土石之違規事實，洵
      堪認定，被告所為裁處罰鍰並命限期回復原狀之處分，並無不合。
    理  由
一、按「採取土石，應依本法取得土石採取許可。但下列情形，不在此限：一、採取
    少量土石供自用者。二、實施整地及工程就地取材者。三、礦業權者在礦區內採
    取同一礦床共生之土石者。四、因天災事變緊急搶修公共工程所需者。五、政府
    機關辦理重要工程所需者。」「未經許可採取土石者，處新臺幣一百萬元以上五
    百萬元以下罰鍰，直轄市、縣（市）主管機關並得限期令其辦理整復及清除其設
    施，屆期仍未遵行者，按日連續處新臺幣十萬元以上一百萬元以下罰鍰至遵行為
    止，並沒入其設施或機具。必要時，得由直轄市、縣（市）主管機關代為整復及
    清除其設施；其費用，由行為人負擔。」土石採取法第三條第一項、第三十六條
    定有明文。
二、本件原告於九十二年十月三日上午，未經許可，擅自僱用挖土機司機陳泉財於前
    揭承租之土地上採取土石，挖掘坑洞長約五公尺、寬約三．五公尺、深約二公尺
    ，經屏東縣警察局潮洲分局餉潭派出所警員會同被告所屬盜（濫）採砂石聯合稽
    查小組當場查獲，被告乃以原告違反土石採取法第三十六條規定，裁處原告「罰
    鍰一百萬元，禁止繼續採取土石，並不得將已採取之土石外運，限於九十二年十
    月四日以前辦理整復及清除其設施。」之事實，有農地租賃契約書、屏東縣政府
    盜（濫）採砂石聯合稽查小組現場勘查紀錄、違反土石採取法行為人陳述意見紀
    錄、現場照片數幀及被告屏府工利採字第００００五八號處分書等附卷可稽，且
    分經兩造各自陳明在卷，應堪信實。
三、原告主張系爭土地為原告所承租，目的係為堆放別處所運送之砂石之用，因砂石
    堆積甚高，砂石車無法傾倒，遂由怪手於堆高砂石中間剷平闢道路成凹字狀，供
    運砂石車易於傾倒之用。怪手於完工前，為使讓砂石車儲存量多一點並且因為土
    堆內有樹根、鐵條及工地模版，為求做好環保，原告遂於正中央挖一低於平面三
    ０立方公尺之坑洞，俟砂石堆積儲存完成後全部清除再填回該坑洞云云；經查(一)
    原告於為警查獲時供稱其僱用訴外人陳泉財駕駛怪手挖掘坑洞採砂石之目的為換
    土，有偵訊筆錄在卷可憑，嗣改稱係為供運砂石車易於傾倒之用，始挖掘坑洞，
    前後說詞矛盾，顯有可議；又原告於前揭偵訊時亦稱：「（問：陳泉財於今在你
    承租的土地上駕駛怪手挖掘一個坑洞經會同屏東縣政府盜（濫）採砂石聯合稽查
    小組及本所人員和他本人共同丈量結果深約二公尺長約五公尺寬約三．五公尺，
    你是否有經申請許可？有無許可證？）我有申請，但是沒有許可。」等語，足證
    原告挖掘坑洞之目的，非為改良土地，而係為採取土石至明。(二)再參諸前揭經原
    告簽名之被告所屬盜（濫）採砂石聯合稽查小組現場勘查紀錄及系爭土地違章事
    實之照片，原告係於九十二年十月三日在系爭土地現場遭查獲採掘土石，當時現
    場有挖土機一部，進行挖掘土石作業，並有長五公尺、寬三公尺、深二公尺之坑
    洞，堆有四堆土石，現場坑洞容積約三０立方公尺，原告復於上開陳述意見紀錄
    自承其未經申請許可，查獲當日才採取土石，數量約三０立方公尺等語，亦有陳
    述意見紀錄附於原處分卷可佐，足見原告確未經申請許可，擅自採取土石無訛。
    (三)原告雖於本院行準備程序時稱其於前揭現場勘查紀錄及陳述意見紀錄簽名承認
    違章行為，乃為了減輕罰鍰，配合派出所主管說詞所致云云；惟查，原告苟無違
    章行為，本即無違章處罰情事，自無自行陳述違章之必要；況且原告所挖掘系爭
    土地之坑洞深達二‧五公尺，依據經驗法則，堆積砂石之土地若為砂石地，並不
    需要挖掘坑洞以利作業順暢，因此可知原告之挖掘非進行單純之便利操作行為。
    又衡以土地兩旁土石，均堆高放置之狀態，其目的當係為便利外運之用，且事實
    上已達於可隨時迅速外運之階段。而有無將採取之土石外運僅係判斷有無故意濫
    採土石之行為態樣之一，而非唯一標準，實際有無濫採土石尚應參酌行為人採取
    土石之動機、目的等主觀意圖，作為認定其是否違反土石採取法規定之依據，此
    在對於已著手實行構成違反行政義務事實之行為，而其行為尚未完成或結果尚未
    發生前，如何判斷其是否違反行政義務尤為重要。又因行政不法行為的階段性，
    並不明顯，且是否既遂往往繫乎行政機關之審查，如果以刑事法既遂犯的理論套
    用於行政不法行為，則將對公共利益有過度之犧牲，且須使行政成本支出過多，
    於行政效率方面將有負面影響，因此，目前實務上對於行政不法行為是否有既遂
    與未遂的問題，仍採否定之見解（改制前行政法院四十六年度判字第五十號判例
    、四十六年度判字第五四號判例、五十五年度判字第一二號判決、七十年度判字
    第四八號判決參照）。則本件原告挖掘系爭土石既非係為改良土質，其明顯係以
    採取土石為目的，已如前述，至於其採取土石後，尚未將土石外運，揆諸前揭說
    明，對其違反土石採取法規定之行政義務並不生影響，仍應受罰。
四、綜右所述，原告前揭主張既不足採，則被告以原告未經許可採取土石，依土石採
    取法第三十六條規定裁處原告最低額之一百萬元罰鍰，並限於九十二年十月四日
    以前辦理整復及清除其設施，即無違誤；訴願決定予以維持，亦無不合；原告起
    訴意旨求為均予撤銷，為無理由，應予駁回。
據上論結，本件原告之訴為無理由，依行政訴訟法第一百九十五條第一項後段、第九
十八條第三項前段，判決如主文。
中　　　華　　　民　　　國    九十三　　年　  　七　　　月　　　九　　　日
                              高雄高等行政法院第三庭
                                          審判長法官   江幸垠
　      　　　　　　　　　　　            法      官   林石猛
     　   　　　　　　　　　　　          法      官   戴見草
右為正本係照原本作成。
如不服本判決，應於判決送達後二十日內向本院提出上訴書狀，其未表明上訴理由者
，應於提起上訴後二十日內向本院提出上訴理由書（須按對造人數附繕本）；如於本
判決宣示或公告後送達前提起上訴者，應於判決送達後二十日內補提上訴理由書（須
附繕本）。未表明上訴理由者，逕以裁定駁回。
提起上訴應預繳送達用雙掛號郵票七份（每份三十四元）。
中　　　華　　　民　　　國    九十三　　年　  　七　　　月　　　九　　　日
                                          法院書記官   嚴寶明
